ACORDAO-COMPLETO-2532718

ACÓRDÃO 3619/2022 ATA 22/2022 - PRIMEIRA CÂMARA

VISTOS, relatados e discutidos estes autos de Prestação de Contas do Departamento Regional do Sesi no Estado de São Paulo (Sesi/SP) , relativa ao exercício de 2014,
ACORDAM os Ministros do Tribunal de Contas da União, reunidos em sessão de 1ª Câmara, ante as razões expostas pelo Relator, em:
9.1. levantar o sobrestamento destes autos, anteriormente determinado em Despacho do Relator à peça 18;
9.2. julgar regulares com ressalva as contas dos responsáveis Srs. Paulo Antônio Skaf, Benjamin Steinbruch, Walter Vicioni Gonçalves e Débora Cypriano Botelho, em razão das falhas/impropriedades adiante apontadas como ressalvas às respectivas contas, com fundamento nos arts. 1º, inciso I, 16, inciso II, 18 e 23, inciso II, da Lei 8.443/1992, c/c os arts. 1º, inciso I, 208 e 214, inciso II, do Regimento Interno/TCU, dando-lhes quitação: 
9.2.1. ausência, em processos de dispensa de licitação, da documentação relativa à comprovação da regularidade fiscal das empresas contratadas e à designação formal de fiscal dos contratos decorrentes;
9.2.2. ausência, nos editais de licitação, de exigência de declaração, por parte das empresas licitantes, de não utilização de trabalho irregular de menores;
9.2.3. ausência de justificativa ratificada pela autoridade competente, inclusive quanto ao preço obtido, em processos licitatórios na modalidade convite em que houve apenas uma proposta de empresa interessada;
9.3. julgar regulares as contas dos responsáveis Srs. João Guilherme Sabino Ometto, Elias Miguel Haddad, Fernando Greiber, Luís Eulálio de Bueno Vidigal Filho, Vandermir Francesconi Júnior, Nelson Abbud João, Nelson Antunes, Nilton Torres de Bastos, Sylvio Alves de Barros Filho, Massimo Andrea Giavina Bianchi, Nelson Luís de Carvalho Freire, Luiz Antônio de Medeiros Neto, Atílio Machado Peppe, Sérgio Tiezzi Júnior, Jorge Damião de Almeida, Emílio Alves Ferreira Júnior, José Felício Castellano, Agostinho Sebastião Spinola, José Roberto de Melo, Carlos Eduardo Cabanas, Boaventura Inglesi Neto, Fenando César Soprani, Érulos Ferrari Filho, Fernando Antônio Carvalho de Souza, Alexandre Ribeiro Meyer Pflug, Jayme Borges Gamboa Filho e Carlos Alberto da Silva Cucio,  com fundamento nos arts. 1º, inciso I, 16, inciso I, 17 e 23, inciso I, da Lei 8.443/1992, c/c os arts. 1º, inciso I, 207 e 214, inciso I, do Regimento Interno, dando-lhes quitação plena; e
9.4. dar ciência deste Acórdão ao Departamento Regional do Sesi no Estado de São Paulo (Sesi/SP) .

Prestação de Contas Ordinária de Departamento Regional do Sesi no Estado de São Paulo (Sesi/SP), relativa ao Exercício Financeiro de 2014.

Primeira Câmara

Departamento Regional do Sesi no Estado de São Paulo.

3. Responsáveis: Agostinho Sebastião Spinola (XXX.401.028-XX); Alexandre Ribeiro Meyer Pflug (XXX.406.078-XX); Benjamin Steinbruch (XXX.266.778-XX); Boaventura Inglesi Neto (XXX.771.078-XX); Carlos Alberto da Silva Cucio (XXX.565.828-XX); Carlos Eduardo Cabanas (XXX.270.128-XX); Débora Cypriano Botelho (XXX.172.978-XX); Érulos Ferrari Filho (XXX.690.058-XX); Fernando Antônio Carvalho de Souza (XXX.248.737-XX); Fernando Cesar Soprani (XXX.495.938-XX); Jayme Borges Gamboa Filho (XXX.385.308-XX); José Felício Castellano (XXX.010.688-XX); José Roberto de Melo (XXX.229.568-XX); João Guilherme Sabino Ometto (XXX.686.588-XX); Paulo Antônio Skaf (XXX.083.628-XX); Walter Vicioni Gonçalves (XXX.118.388-XX).

13.1. Ministros presentes: Benjamin Zymler (na Presidência) e Vital do Rêgo.
13.2. Ministro-Substituto convocado: Augusto Sherman Cavalcanti (Relator).

AUGUSTO SHERMAN

Inicio o presente relatório transcrevendo a instrução de peça 25, produzida no âmbito da Secretaria de Controle Externo do Desenvolvimento Econômico - SecexDesenvolvimento, e com a qual se manifestou de acordo a direção da unidade (peça 26) :
"INTRODUÇÃO
1.	Cuidam os autos de processo de contas anuais do Departamento Regional do Sesi no Estado de São Paulo (Sesi/SP) , relativo ao exercício de 2014.
2.	O processo de contas foi organizado de forma individual, conforme classificação constante do art. 5º da Instrução Normativa - TCU 63/2010 e do anexo I à Decisão Normativa - TCU 140/2014.
3.	O Serviço Social da Indústria (Sesi) é uma entidade de direito privado, sem fins lucrativos, criada pela Confederação Nacional da Indústria nos termos do Decreto-Lei 9.403/1946, com a finalidade de 'estudar, planejar e executar direta ou indiretamente medidas que contribuam para o bem estar social dos trabalhadores na indústria e nas atividades assemelhadas, concorrendo para a melhoria do padrão geral de vida no país e, bem assim, para o aperfeiçoamento moral e cívico e o desenvolvimento do espírito de solidariedade entre as classes' (art. 1º) .
4.	Nesse sentido, a atuação do Sesi relaciona-se à promoção da qualidade de vida do trabalhador e de seus dependentes, com foco em educação, saúde e lazer, e ao estímulo à gestão socialmente responsável da empresa industrial.
5.	Em consonância com o Regulamento do Sesi, aprovado pelo Decreto 57.375/1965, a estrutura do Sistema Sesi contempla os seguintes órgãos de administração: i)  Departamento Nacional, com jurisdição em todo o país; ii)  27 Departamentos Regionais, cada qual com jurisdição na respectiva Unidade da Federação. Assim, o Sesi/SP é um desses 27 Departamentos Regionais, tendo por âmbito de atuação o Estado de São Paulo.
HISTÓRICO 
6.	A Controladoria Regional da União no Estado de São Paulo (CGU-Regional/SP) , ao examinar a gestão dos responsáveis, apontou cinco constatações de impropriedades (itens 2.2.1.3, 2.3.1.2, 2.3.1.3, 2.3.1.4 e 3.2.1.1 do Relatório de Auditoria Anual das Contas do Sesi/SP relativas ao exercício de 2014 - peça 5, pp. 10-12, 18-20, 20-22, 22-27 e 28-64) e formulou recomendações com vistas ao saneamento dessas ocorrências. 
7.	No certificado de auditoria (peça 6) , o Chefe da CGU-Regional/SP propôs o julgamento pela regularidade com ressalva das contas do Sr. Walter Vicioni Gonçalves, que exerceu o cargo de Superintendente do Sesi/SP durante parte do exercício de 2014, uma vez que lhe foi atribuída a impropriedade tratada no item 3.2.1.1 do Relatório da CGU, relativa ao aporte de recursos pelo Sesi/SP, de forma não paritária, ao Plano de Previdência Complementar.
8.	O dirigente do órgão de controle interno acolheu a manifestação expressa no certificado de auditoria (peça 7) .
9.	A Ministra de Estado do Desenvolvimento Social e Combate à Fome atestou haver tomado conhecimento das conclusões constantes do relatório de auditoria de gestão, do certificado de auditoria, bem como do parecer conclusivo do dirigente do órgão de controle interno (peça 8) .
10. No âmbito deste Tribunal, o presente processo de prestação de contas do Sesi/SP relativo ao exercício de 2014 foi inicialmente instruído pela então Secex/SP, com proposta de regularidade das contas dos responsáveis (peças 14 a 16) .
11. Por sua vez, o representante do Ministério Público junto ao TCU (MP/TCU) divergiu desse encaminhamento e propôs a restituição do processo à Secex/SP para o prosseguimento da análise da ocorrência tratada no item 3.2.1.1 do Relatório da CGU, relativa ao aporte de recursos pelo Sesi/SP, de forma não paritária, ao Plano de Previdência Complementar (peça 17) .
12. Anuindo às considerações tecidas pelo representante do MP/TCU, o Ministro Relator restituiu os autos à Secex/SP, determinando (peça 18, grifou-se) :
a)  a constituição, a partir de cópias dos elementos considerados necessários destes autos, aí incluído este Despacho, de Representação com vistas ao exame dos questionamentos ora levantados ou de outros que se mostrem pertinentes a respeito dos aportes unilaterais e sem paridade efetuados pelo Sesi/SP, no período de 2004 a 2014, em favor dos Planos de Previdência 'Indusprev I' e 'Indusprev II', feito que deverá ser encaminhado à SecexPrevidência, para instrução, em especial tendo em vista os trabalhos que já vêm sendo desenvolvidos por aquela unidade no âmbito do TC-Processo 016.607/2015-5;
b)  o sobrestamento do exame de mérito destas contas, até que o Tribunal se manifeste conclusivamente acerca da Representação referida no item precedente;
c)  a verificação, nos autos das contas do Sesi/SP atinentes aos exercícios de 2004 (TC-Processo 009.461/2005-0) , 2005 (TC-Processo 019.120/2006-2) , 2006 (TC-Processo 015.618/2007-1) , 2007 (TC-Processo 016.989/2008-2) , 2009 (Processo 025.581/2010-1) , 2010 (TC-Processo 032.861/2011-7) e 2012 (TC-Processo 031.415/2013-0) quanto a se a questão dos aportes unilaterais e sem paridade em favor dos Planos de Previdência 'Indusprev I' e 'Indusprev II' ali foi examinada de forma expressa e conclusiva, informando, acerca dos resultados de tal medida, tanto a SecexPrevidência quanto o Ministério Público junto a esta Casa, este último com vistas a que examine a conveniência ou necessidade de interposição de recursos de revisão.
13. No tocante à alínea 'c', a Secex/SP procedeu à verificação nas contas do Sesi/SP dos exercícios de 2004, 2005, 2006, 2007, 2009, 2010 e 2012, tendo levantado que a questão da regularidade dos aportes em tela não foi objeto de análise nas referidas contas (peças 20 a 22) .
14. No que diz respeito à alínea 'a', autuou-se o processo TC Processo 017.338/2017-4, que foi encaminhado à SecexPrevidência para instrução (peças 20 a 22) .
15. Ademais, em cumprimento à alínea 'b', foi sobrestado o exame de mérito destas contas (peças 20 a 22) .
16. Posteriormente, em sessão realizada em 7/4/2021, o processo TC Processo 016.607/2015-5 foi apreciado por este Tribunal, por meio do Acórdão 786/2021-TCU-Plenário, tendo sido firmado o seguinte entendimento (grifou-se) :
9.1. firmar o entendimento, com efeitos ex nunc, de que as entidades do Sistema 'S' devem obedecer ao disposto no § 3º do art. 202 da Constituição Federal, sendo a elas vedado o aporte de recursos a entidade de previdência privada, salvo na qualidade de patrocinadoras, situação na qual sua contribuição normal não poderá exceder, em hipótese alguma, a do segurado; (...) 
17. Em sessão realizada em 20/10/2021, por meio do Acórdão 2484/2021-TCU-Plenário, este Tribunal apreciou o processo TC Processo 008.101/2017-5, representação apartada do processo de prestação de contas do Senai/SP relativo ao exercício de 2014 (TC Processo 029.841/2015-1) , que trata de aporte de recursos pelo Senai/SP, de forma não paritária, ao Plano de Previdência Complementar - ou seja, de ocorrências semelhantes às analisadas no processo TC Processo 017.338/2017-4, representação apartada deste processo de prestação de contas do Sesi/SP relativo ao exercício de 2014.
17.1. Tendo em vista o entendimento firmado no item 9.1 do Acórdão 786/2021-TCU-Plenário, e considerando a atribuição de efeitos ex nunc ao referido item 9.1, bem como o teor dos itens 52 e 53 do voto condutor daquele acórdão, este Tribunal deliberou, por meio do Acórdão 2484/2021-TCU-Plenário, no sentido de conhecer daquela representação (TC Processo 008.101/2017-5) , considerá-la procedente, e fazer a seguinte determinação ao Senai/SP:
1.7.1. determinar ao Departamento Regional do Senai no Estado de São Paulo (Senai/SP) , com fundamento no art. 4º, inciso I, da Resolução-TCU 315, de 2020 c/c o art. 250, inciso II, do Regimento Interno do TCU, que, no prazo de 30 (trinta) dias, comprove a adoção das medidas necessárias ao exato cumprimento do disposto no art. 202, § 3º, da Constituição Federal, abstendo-se de realizar qualquer aporte - inclusive extraordinário - de forma não paritária ao Plano Indusprev Senai-SP, conforme o entendimento firmado no subitem 9.1 do Acórdão 786/2021-TCU-Plenário e o sentido e alcance da expressão 'contribuição normal' explicitados no voto condutor do Acórdão 2620/2016-TCU-Plenário; (...) 
18. Por tratar de ocorrências semelhantes às analisadas no TC Processo 008.101/2017-5, o processo TC Processo 017.338/2017-4 foi instruído (peças 62 e 63 desse processo) com proposta de encaminhamento idêntica ao teor do Acórdão 2484/2021-TCU-Plenário.
19. No presente momento, o processo TC Processo 017.338/2017-4 encontra-se no aguardo do pronunciamento do Ministro Relator daqueles autos.
EXAME TÉCNICO
20. Concluído esse breve histórico dos fatos mais relevantes que têm repercussão sobre o mérito das presentes contas do Sesi/SP relativas ao exercício de 2014, passa-se ao exame técnico, que se encontra dividido em três seções: i)  considerações acerca da possibilidade de levantamento do sobrestamento das presentes contas; ii)  esclarecimentos sobre a natureza desta instrução; iii)  considerações adicionais acerca das constatações do Relatório da CGU.
i. Considerações acerca da possibilidade de levantamento do sobrestamento das presentes contas
21. Inicialmente, cabe assinalar que a interpretação literal da determinação constante no item 21, alínea 'b', do Despacho do Relator à peça 18 conduz ao entendimento de que seria necessário aguardar a manifestação final deste Tribunal no processo TC Processo 017.338/2017-4 para que fosse possível levantar o sobrestamento das presentes contas.
22. Entretanto, circunstâncias relacionadas a três acórdãos prolatados por este Tribunal podem conduzir a outro entendimento, conforme exposto a seguir.
23. Primeiramente, observa-se que este Tribunal conferiu efeitos ex nunc ao entendimento firmado no item 9.1 do Acórdão 786/2021-TCU-Plenário, de que as entidades do Sistema 'S' devem obedecer à regra da paridade contributiva (art. 202, § 3º, da Constituição Federal) .
24. Com vistas a melhor contextualizar os motivos que levaram a essa modulação temporal, faz-se oportuna a transcrição do seguinte excerto do voto condutor desse acórdão (grifou-se) :
52. Por fim, em relação aos efeitos desta decisão, cumpre tecer algumas considerações.
53. No que tange à conclusão sobre a obrigatoriedade de as entidades do Sistema 'S' obedecerem à regra da paridade contributiva, entendo que os efeitos da decisão devem ser ex nunc, à luz do disposto no art. 23 da Lei de Introdução ao Direito Brasileiro, haja vista as divergências interpretativas anteriores, bem como o recolhimento de boa-fé das contribuições previdenciárias excedentes. (...) 
25. Dessa forma, depreende-se que, em princípio, a modulação temporal estabelecida no Acórdão 786/2021-TCU-Plenário inviabiliza a responsabilização dos gestores pelos aportes de recursos efetuados, sem a devida paridade contributiva, anteriormente à prolação desse acórdão, inclusive aqueles realizados pelo Sesi/SP no exercício de 2014, em exame no presente processo de prestação de contas - sem prejuízo de determinação, com a fixação de prazo, para que a entidade comprove a adoção das medidas necessárias ao exato cumprimento do disposto no art. 202, § 3º, da Constituição Federal (tal determinação consta no item 1.7.1 do Acórdão 2484/2021-TCU-Plenário, com relação ao Senai/SP, bem como na proposta de encaminhamento da instrução final do processo TC Processo 017.338/2017-4, com relação ao Sesi/SP) .
26. Em segundo lugar, observa-se que, ao apreciar o processo TC Processo 008.101/2017-5 por meio do Acórdão 2484/2021-TCU-Plenário, este Tribunal considerou procedente a representação e determinou ao Senai/SP que comprovasse a adoção das medidas necessárias ao exato cumprimento do disposto no art. 202, § 3º, da Constituição Federal (regra da paridade contributiva) , mas não houve responsabilização de gestores do Senai/SP que tivessem concorrido para a realização de aportes não paritários aos planos de previdência complementar anteriormente à prolação do Acórdão 786/2021-TCU-Plenário, considerando a atribuição de efeitos ex nunc ao entendimento firmado entendimento firmado no item 9.1 deste acórdão.
27. Por tratar de ocorrências semelhantes às analisadas no TC Processo 008.101/2017-5, o processo TC Processo 017.338/2017-4 foi instruído com proposta de encaminhamento idêntica ao teor do Acórdão 2484/2021-TCU-Plenário; não foi sugerida responsabilização de gestores do Sesi/SP que tivessem concorrido para a realização de aportes não paritários aos planos de previdência complementar anteriormente à prolação do Acórdão 786/2021-TCU-Plenário, inclusive os realizados em 2014.
28. Por fim, observa-se que as contas dos responsáveis do Senai/SP do exercício de 2014 foram julgadas por meio do Acórdão 549/2017-TCU-Plenário (processo TC Processo 029.841/2015-1) , mas a ocorrência relativa ao aporte de recursos pelo Senai/SP de forma não paritária ao Plano de Previdência Complementar não foi considerada como eventual motivo que ensejasse irregularidade das contas dos responsáveis, nem foi incluída entre os motivos ensejadores do julgamento pela regularidade com ressalva das contas do Sr. Walter Vicioni Gonçalves, Diretor Regional do Senai/SP.
29. Ante o exposto, depreende-se que a ocorrência relativa ao aporte de recursos pelo Sesi/SP, de forma não paritária, ao Plano de Previdência Complementar - tratada no processo TC Processo 017.338/2017-4 - não afetaria o mérito das presentes contas, considerando que o deslinde dessa questão já está delineado nos Acórdãos 786/2021 e 2.484/2021, ambos do Plenário deste Tribunal, no sentido da não responsabilização de gestores que tivessem concorrido para a realização de aportes não paritários aos planos de previdência complementar anteriormente à prolação do Acórdão 786/2021-TCU-Plenário.
30. Por conseguinte, sugere-se o encaminhamento do presente processo ao Gabinete do Relator para que, caso entenda pertinente, determine o levantamento do sobrestamento destes autos, a fim de que sejam julgadas as contas do Sesi/SP relativas ao exercício de 2014.
ii. Esclarecimentos sobre a natureza desta instrução
31. As presentes contas do Sesi/SP relativas ao exercício de 2014 já foram analisadas pela Secex/SP, quanto ao mérito, na instrução à peça 14, que contou com a anuência das instâncias superiores daquela unidade técnica (peças 15 e 16) .
32. Assim, tendo em vista a hipótese de ser possível levantar o sobrestamento destas contas, caberia, na presente instrução complementar, apenas reportar à instrução de mérito da Secex/SP (peça 14) , considerando que a ocorrência tratada nos autos do processo TC Processo 017.338/2017-4 não afetaria o mérito das presentes contas, ante o exposto nos itens 22 a 29 da presente instrução.
33. Entretanto, considerando que as impropriedades constatadas no presente processo de prestação de contas do Sesi/SP relativo ao exercício de 2014 são, em grande medida, semelhantes às constatadas no processo de prestação de contas do Senai/SP relativo ao exercício de 2014 (TC Processo 029.841/2015-1) , e levando em conta que no Acórdão 549/2017-TCU-Plenário (por meio do qual foi julgado o processo TC Processo 029.841/2015-1) este Tribunal adotou, com relação às constatações apontadas pela CGU, enquadramento diverso daquele proposto na instrução de mérito da Secex/SP à peça 14, cabe tecer, na presente instrução complementar, considerações adicionais acerca das constatações do Relatório da CGU (peça 5) .
34. Tais considerações adicionais têm por objetivo, tão somente, adequar o enquadramento das constatações da CGU realizado na instrução à peça 14 ao enquadramento adotado no Acórdão 549/2017-TCU-Plenário, levando em conta, inclusive, eventual evolução da jurisprudência deste Tribunal, quando o novo entendimento for mais benéfico aos responsáveis.
35. Como consequência desse reenquadramento das constatações da CGU, será formulada nova proposta de encaminhamento nesta instrução complementar.
36. Quanto aos demais conteúdos padronizados da instrução do processo de contas (seções relativas à avaliação da conformidade das peças que compõem o processo; rol de responsáveis; processos conexos e contas de exercícios anteriores; avaliação dos resultados quantitativos e qualitativos da gestão etc.) , cabe reportar-se à instrução de mérito da Secex/SP (peça 14) .
37. Faz-se oportuno registrar que, por meio do Acórdão 549/2017-TCU-Plenário, este Tribunal julgou regulares com ressalva as contas do Sr. Walter Vicioni Gonçalves, Diretor Regional do Senai/SP, e regulares as contas dos demais responsáveis do Senai/SP do exercício de 2014.
iii. Considerações adicionais acerca das constatações do Relatório da CGU
38. Nesta seção, tecem-se considerações adicionais acerca das constatações do Relatório de Auditoria Anual das Contas do Sesi/SP relativas ao exercício de 2014, elaborado pela CGU (peça 5) .
39. Constatação 1: Ausência, em processos de dispensa de licitação, da documentação relativa à comprovação da regularidade fiscal das empresas contratadas e à designação formal de fiscal dos contratos decorrentes (item 2.2.1.3 do Relatório da CGU, peça 5, pp. 10-12) .
40. No tocante à comprovação da regularidade fiscal das empresas contratadas mediante dispensa de licitação, a exigência dessa documentação, para contratações acima de determinado valor, consta expressamente no parágrafo único do art. 11 do Regulamento de Licitações e Contratos do Sesi, conforme os excertos transcritos a seguir (grifou-se) :
Art. 6º São limites para as dispensas e para as modalidades de licitação:
I)  para obras e serviços de engenharia:
a)  DISPENSA - até R$ 79.000,00 (setenta e nove mil reais) ;
b)  CONVITE - até R$ 1.179.000,00 (um milhão, cento e setenta e nove mil reais) ;
c)  CONCORRÊNCIA - acima de R$ 1.179.000,00 (um milhão, cento e setenta e nove mil reais) .
II)  para compras e demais serviços:
a)  DISPENSA - até R$ 44.000,00 (quarenta e quatro mil reais) ;
b)  CONVITE - até R$ 395.000,00 (trezentos e noventa e cinco mil reais) ;
c)  CONCORRÊNCIA - acima de R$ 395.000,00 (trezentos e noventa e cinco mil reais) .
III)  para as alienações de bens, sempre precedidas de avaliação:
a)  DISPENSA - até R$ 44.000,00 (quarenta e quatro mil reais) ;
b)  LEILÃO OU CONCORRÊNCIA, dispensável nesta a fase de habilitação - acima de R$ 44.000,00 (quarenta e quatro mil reais) .
 (...) 
Art. 9º A licitação poderá ser dispensada:
I)  nas contratações até os valores previstos nos incisos I, alínea 'a' e II, alínea 'a' do art. 6º;
II)  nas alienações de bens até o valor previsto no inciso III, alínea 'a' do art. 6º;
 (...) 
Art. 11. As dispensas, salvo os casos previstos nos incisos I e II do art. 9º, ou as situações de inexigibilidade, serão circunstanciadamente justificadas pelo órgão responsável, inclusive quanto ao preço e ratificadas pela autoridade competente.
Parágrafo único. Nas hipóteses de dispensa e inexigibilidade poderá ser exigida a comprovação de regularidade fiscal, que será obrigatória quando o valor da contratação for igual ou superior àqueles previstos nos incisos I 'c' e II 'c' do art. 6º, deste Regulamento.
Art. 12. Para a habilitação nas licitações poderá, observado o disposto no Parágrafo Único, ser exigida dos interessados, no todo ou em parte, conforme se estabelecer no instrumento convocatório, documentação relativa a:
I)  habilitação jurídica: (...) 
II)  qualificação técnica: (...) 
III)  qualificação econômico-financeira: (...) 
IV) regularidade fiscal:
a)  prova de inscrição no Cadastro de Pessoas Físicas (CPF) ou no Cadastro Nacional de Pessoas Jurídicas (CNPJ) ;
b)  prova de inscrição no cadastro de contribuintes estadual ou municipal, se houver, relativo ao domicílio ou sede do licitante, pertinente ao seu ramo de atividade e compatível com o objeto contratual;
c)  prova de regularidade para com a fazenda federal, estadual e municipal do domicílio ou sede do licitante, na forma da lei;
d)  prova de regularidade relativa à Seguridade Social e ao Fundo de Garantia por Tempo de Serviço, no cumprimento dos encargos instituídos por lei.
Parágrafo único. A documentação a que se refere o inciso IV deverá ser exigida, exceto nos casos de concurso, leilão e concorrência para alienação de bens.
41. Observa-se que a versão do Regulamento de Licitações e Contratos do Sesi (peça 24) disponível para download no site do Sesi/SP (https://www.sesisp.org.br/licitacoes) , datada de 2012, incorpora as modificações introduzidas até a Resolução Sesi/CN 21/2011, sendo a versão vigente no exercício de 2014. Posteriormente, foram introduzidas novas modificações por meio da Resolução Sesi/CN 116/2021 (atualização de valores do art. 6º desse Regulamento) .
42. A constatação do item 2.2.1.3 do Relatório da CGU refere-se aos três processos de dispensa de licitação examinados por aquele órgão de controle interno, dentre os quais dois (processos 93/2014 e 94/2014 - quadro 7, na peça 5, p. 10) dizem respeito a contratações de serviços em valor superior àquele previsto no art. 6º, inciso II, alínea 'c', do Regulamento de Licitações e Contratos do Sesi, configurando descumprimento do parágrafo único do art. 11 do mencionado Regulamento.
43. Convém observar que, posteriormente, por meio do Acórdão 2743/2017-TCU-Plenário, este Tribunal firmou entendimento no sentido de ser ainda mais abrangente a exigência de comprovação da regularidade com a seguridade social, nos seguintes termos (grifou-se) :
9.2. firmar entendimento de que os serviços sociais autônomos sujeitam-se a seus regulamentos próprios devidamente publicados e consubstanciados nos princípios gerais do processo licitatório, conforme Decisão 907/1997 - Plenário, e, salvo na aquisição de bens e serviços de pequeno valor, nos termos definidos naqueles regulamentos, deverão exigir comprovação da regularidade com a seguridade social tanto nas contratações decorrentes de licitação quanto nas contratações diretas, realizadas mediante dispensa ou inexigibilidade de licitação; (...) 
44. Por sua vez, quanto à designação formal de fiscal de contrato, verifica-se que tal exigência consta em diversas deliberações deste Tribunal dirigidas às entidades do Sistema 'S', a exemplo dos Acórdãos 526/2013, 768/2013 e 769/2013, todos do Plenário desta Corte de Contas.
45. Nesse sentido, por meio do Acórdão 769/2013-TCU-Plenário (item 9.2.10) , foi determinado aos Conselhos Nacionais do Sesc e do Senac que, doravante, 'nomeiem funcionário para atuar na condição de fiscal de contrato, em atendimento ao princípio da eficiência'.
46. De modo semelhante, por meio do Acórdão 768/2013-TCU-Plenário (item 9.1.7) , foi determinado ao Senar - Administração Central que 'estabeleça rotinas de acompanhamento e fiscalização da execução contratual, tais como designação de fiscal de contrato e análise quantitativa e qualitativa do resultado alcançado, em atenção ao princípio da eficiência'.
47. Também nesse sentido, por meio do Acórdão 526/2013-TCU-Plenário (item 9.2.3) , foi recomendado aos Departamentos Nacionais do Sesi e do Senai que 'formalizem a designação formal de empregado para exercer a fiscalização dos contratos, com base no princípio constitucional da eficiência (art. 37, caput, da Constituição Federal/1988) '.
48. A esse respeito, é esclarecedora a transcrição dos seguintes excertos do voto condutor do Acórdão 526/2013-TCU-Plenário, da lavra do Ministro-Substituto Marcos Bemquerer Costa (grifou-se) :
25. Dos três pontos relativos ao item referente a fragilidades nos procedimentos de atesto e na fiscalização de contratos, cabe ressaltar apenas a importância da função fiscalizatória.
26. A Lei n. 8.666/1993, embora não aplicável às entidades do sistema S, registra em seu art. 67 que a execução do contrato deve ser acompanhada e fiscalizada por um representante da Administração especialmente designado, sendo permitida a contratação de terceiros para assisti-lo e subsidiá-lo de informações pertinentes a essa atribuição. E mais, o § 1º do aludido artigo reza que o representante da Administração deve anotar em registro próprio todas as ocorrências relacionadas à execução do contrato, determinando o que for necessário à regularização das faltas ou defeitos observados.
27. Cuida-se de poder-dever fiscalizatório a operar no sentido de assegurar a melhor execução do contrato em prol do interesse público. A atividade fiscalizatória não é mera faculdade da Administração. Segundo o doutrinador Marçal Justen Filho, 'parte-se do pressuposto, inclusive, de que a fiscalização induz o contratado a executar de modo mais perfeito os deveres a ele impostos' (in Comentários à Lei de Licitações e Contratos Administrativos, 9ª ed., p. 510) .
28. No caso do Sesi e Senai, apesar de inexistir em seus regulamentos dispositivo de teor semelhante ao do art. 67 da Lei n. 8.666/1993, devem tais entidades, com base no princípio da eficiência, de estatura constitucional, adotar medidas que efetivamente venham a garantir o pleno exercício da função fiscalizatória, a começar pela expressa designação de fiscal para atuar concomitantemente à execução do objeto contratado.
49. Assim, observa-se que, independentemente da sistemática de acompanhamento e fiscalização adotada pela entidade, a jurisprudência desta Corte de Contas é no sentido da necessidade de designação formal de empregado para exercer a fiscalização de cada contrato, com base no princípio constitucional da eficiência.
50. Por fim, o item 2.2.1.3 do Relatório da CGU apontou ainda que 'nos processos de dispensa analisados não foi localizada documentação relativa a (...) parecer jurídico prévio à abertura dos certames' (peça 5, p. 10) .
51. Aparentemente houve equívoco na redação desse terceiro apontamento, pois não faz sentido falar em abertura do certame em processo de dispensa de licitação. Não está claro se foi constatada ausência de parecer jurídico em processos de dispensa de licitação ou se a constatação se refere à falta de parecer jurídico prévio à abertura de certames licitatórios examinados pela CGU (hipótese em que tal apontamento teria constado equivocadamente nesse item em vez de ter sido relatado em item relativo a processos licitatórios) . Diante da incerteza quanto a esse terceiro apontamento do item 2.2.1.3 do Relatório da CGU, deixa-se de tecer comentários apenas acerca desse ponto específico.
52. Convém informar que, nos autos do processo de prestação de contas do Senai/SP relativo ao exercício de 2014 (TC Processo 029.841/2015-1) , foi constatada ocorrência semelhante à tratada no item 2.2.1.3 do Relatório da CGU, a qual, ao lado de outras impropriedades, ensejou o julgamento pela regularidade com ressalva das contas do Diretor Regional do Senai/SP, por meio do Acórdão 549/2017-TCU-Plenário, acolhendo proposição alvitrada pelo Ministério Público de Contas (peça 14, pp. 31-32, daquele processo) .
53. Faz-se oportuno observar que, no âmbito do Sesi/SP, atribuições equivalentes às do Diretor Regional do Senai/SP (art. 41 do Regimento do Senai, aprovado pelo Decreto 494/1962) são exercidas pelo Diretor Regional do Sesi/SP com o apoio do Superintendente do Sesi/SP (art. 45, caput e parágrafo único, do Regulamento do Sesi, aprovado pelo Decreto 57.375/1965) .
54. Por conseguinte, depreende-se que, de modo semelhante, a ocorrência tratada no item 2.2.1.3 do Relatório da CGU deve, ao lado das outras impropriedades relatadas nesta instrução, ensejar o julgamento pela regularidade com ressalva das contas do Diretor Regional e do Superintendente do Sesi/SP, conforme a matriz de responsabilização que compõe o Apêndice.
55. Constatação 2: Ausência, nos editais de licitação, de exigência de declaração, por parte das empresas licitantes, de não utilização de trabalho irregular de menores (item 2.3.1.3 do Relatório da CGU, peça 5, pp. 20-22) .
56. Nos termos do art. 7º, inciso XXXIII, da Constituição Federal, com a redação dada pela Emenda Constitucional 20/1998, é direito dos trabalhadores urbanos e rurais, além de outros que visem à melhoria de sua condição social, a 'proibição de trabalho noturno, perigoso ou insalubre a menores de dezoito e de qualquer trabalho a menores de dezesseis anos, salvo na condição de aprendiz, a partir de quatorze anos'.
57. Ademais, o art. 27 da Lei 8.666/1993 estabelece (grifou-se) :
Art. 27. Para a habilitação nas licitações exigir-se-á dos interessados, exclusivamente, documentação relativa a:
I - habilitação jurídica;
II - qualificação técnica;
III - qualificação econômico-financeira;
IV - regularidade fiscal e trabalhista;
V - cumprimento do disposto no inciso XXXIII do art. 7º da Constituição Federal.
58. Conforme admitido e assinalado pelo Senai/SP (entidade auditada pela CGU juntamente com o Sesi/SP no período de 8/6/2015 a 19/6/2015 e no âmbito do qual foi constatada a mesma ocorrência - peça 5, pp. 28-30, do processo TC Processo 029.841/2015-1) após a reunião de busca conjunta de soluções com a CGU, a jurisprudência deste Tribunal é no sentido da aplicabilidade dessa exigência nas licitações do Sistema 'S', a exemplo do Acórdão 5113/2014-TCU-Segunda Câmara, por meio do qual foi proferida a seguinte determinação ao Senai/PI:
1.7.1.5. inclua nos instrumentos convocatórios cláusula exigindo a apresentação de declaração, por parte da licitante, de que não emprega menores de dezoito anos em trabalho noturno, perigoso ou insalubre, tampouco menores de dezesseis anos, em qualquer trabalho, salvo na condição de aprendiz, em cumprimento ao disposto no art. 7°, inciso XXXIII, da Constituição Federal; (...) 
59. Nesse sentido, foi formulada pela CGU recomendação com vistas a que o Sesi/SP inclua nos instrumentos convocatórios de seus certames exigência para que os licitantes apresentem 'declaração de que não empregam menores de 18 anos em trabalho noturno, perigoso ou insalubre e nem menores de 16 anos, em qualquer trabalho, salvo na condição de aprendiz a partir dos 14 anos'.
60. Convém ressaltar que, nos autos do processo de prestação de contas do Senai/SP relativo ao exercício de 2014 (TC Processo 029.841/2015-1) , foi constatada ocorrência semelhante à tratada no item 2.3.1.3 do Relatório da CGU, a qual, ao lado de outras impropriedades, ensejou o julgamento pela regularidade com ressalva das contas do Diretor Regional do Senai/SP, por meio do Acórdão 549/2017-TCU-Plenário, acolhendo proposição alvitrada pelo Ministério Público de Contas (peça 14, pp. 31-32, daquele processo) .
61. Faz-se oportuno observar que, no âmbito do Sesi/SP, atribuições equivalentes às do Diretor Regional do Senai/SP (art. 41 do Regimento do Senai, aprovado pelo Decreto 494/1962) são exercidas pelo Diretor Regional do Sesi/SP com o apoio do Superintendente do Sesi/SP (art. 45, caput e parágrafo único, do Regulamento do Sesi, aprovado pelo Decreto 57.375/1965) .
62. Por conseguinte, depreende-se que, de modo semelhante, a ocorrência tratada no item 2.3.1.3 do Relatório da CGU deve, ao lado das outras impropriedades relatadas nesta instrução, ensejar o julgamento pela regularidade com ressalva das contas do Diretor Regional e do Superintendente do Sesi/SP, conforme a matriz de responsabilização que compõe o Apêndice.
63. Constatação 3: Ausência de justificativa ratificada pela autoridade competente, inclusive quanto ao preço obtido, em processos licitatórios na modalidade convite em que houve apenas uma proposta de empresa interessada, em desacordo com o art. 5º, § 3º, do Regulamento de Licitações e Contratos do Sesi (item 2.3.1.2 do Relatório da CGU, peça 5, pp. 18-20) .
64. De acordo com o Regulamento de Licitações e Contratos do Sesi, devem ser observadas as seguintes exigências em processos licitatórios na modalidade convite (grifou-se) :
Art. 5º São modalidades de licitação:
I)  CONCORRÊNCIA - (...) 
II)  CONVITE - modalidade de licitação entre interessados do ramo pertinente ao seu objeto, escolhidos e convidados em número mínimo de 5 (cinco) , com antecedência mínima de 2 (dois) dias úteis, cujo instrumento convocatório será afixado em local apropriado, com a finalidade de possibilitar a participação de outros interessados;
III)  CONCURSO - (...) 
IV)  LEILÃO - (...) 
V)  PREGÃO - (...) 
 (...) 
§ 2º A validade da licitação não ficará comprometida nos seguintes casos:
I)  na modalidade convite:
a)  pela não apresentação de no mínimo 5 (cinco) propostas;
b)  pela impossibilidade de convidar o número mínimo previsto para a modalidade em face da inexistência de possíveis interessados na praça.
II) na modalidade pregão, se inviabilizada a fase de lances, em razão da apresentação e/ou classificação de apenas uma proposta.
§ 3º As hipóteses dos incisos I e II do parágrafo anterior deverão, para ter validade, ser justificadas pela comissão de licitação, inclusive quanto ao preço, e ser ratificadas pela autoridade competente.
65. A constatação do item 2.3.1.2 do Relatório da CGU refere-se aos processos licitatórios relativos aos convites 119/13, 20/14 e 22/14, examinados por aquele órgão de controle interno.
66. O apontamento inicial da CGU ('convites com menos de três propostas válidas') aparentemente foi no sentido do descumprimento da Súmula TCU 248, que enuncia: 'Não se obtendo o número legal mínimo de três propostas aptas à seleção, na licitação sob a modalidade Convite, impõe-se a repetição do ato, com a convocação de outros' possíveis interessados, ressalvadas as hipóteses previstas no parágrafo 7º, do art. 22, da Lei 8.666/1993.
67. Após a análise das ponderações apresentadas pelo Sesi/SP e considerando o teor do voto condutor do Acórdão 3454/2007-TCU-Primeira Câmara, em especial seus itens 5 a 14, a CGU concluiu que a impropriedade dizia respeito, mais propriamente, à ausência de 'justificativa ratificada pela autoridade competente, inclusive quanto ao preço obtido, nos casos em que o procedimento licitatório na modalidade convite não tenha atingido, pelo menos, cinco propostas de empresas interessadas'. Nesse sentido, foi formulada pela CGU recomendação com vistas ao saneamento dessa impropriedade.
68. Ante o exposto, depreende-se que a ocorrência tratada no item 2.3.1.2 do Relatório da CGU deve, ao lado das outras impropriedades relatadas nesta instrução, ensejar o julgamento pela regularidade com ressalva das contas do Diretor Regional e do Superintendente do Sesi/SP, conforme a matriz de responsabilização que compõe o Apêndice.
69. Constatação 4: Não atendimento integral às disposições contidas no capítulo V da Lei Complementar 123/2006 quanto ao tratamento diferenciado a ser dispensado a microempresas e a empresas de pequeno porte em licitações (item 2.3.1.4 do Relatório da CGU, peça 5, pp. 22-27) .
70. A Lei Complementar 123/2006 estabelece, em seu capítulo V (artigos 42 a 49) , diversas disposições acerca do tratamento diferenciado e favorecido a ser dispensado às microempresas e empresas de pequeno porte nas licitações realizadas no âmbito dos Poderes da União, dos Estados, do Distrito Federal e dos Municípios.
71. Além disso, nas suas disposições finais e transitórias, a Lei Complementar 123/2006 estabelece: 'A administração direta e indireta federal, estadual e municipal e as entidades paraestatais acordarão, no prazo previsto no § 1º deste artigo, as providências necessárias à adaptação dos respectivos atos normativos ao disposto nesta Lei Complementar' (art. 77, § 2º, grifou-se) .
72. A esse respeito, no item 2.3.1.4 do Relatório da CGU, aquele órgão de controle interno manifestou o entendimento de que se aplicam às entidades do Sistema 'S' todas as disposições contidas no capítulo V (artigos 42 a 49) da Lei Complementar 123/2006.
73. Por outro lado, o Sesi/SP argumentou que somente se aplica às entidades do Sistema 'S' o disposto nos arts. 42 e 43 da Lei Complementar 123/2006, e, para fundamentar seu ponto de vista, fez referência ao item 1.7.1.6 do Acórdão 5113/2014-TCU-Segunda Câmara.
74. A respeito dessa matéria, convém mencionar que consta, na Jurisprudência Selecionada do TCU, o seguinte enunciado associado ao Acórdão 1784/2018-TCU-Plenário (grifou-se) :
O tratamento diferenciado previsto nos arts. 44, 47 e 48 da LC 123/2006, em prol das microempresas e das empresas de pequeno porte, somente deve ser exigido das entidades do Sistema S se houver previsão nos seus regulamentos próprios.
75. Para melhor compreensão desse enunciado, é esclarecedora a transcrição do seguinte excerto do voto condutor do referido acórdão, da lavra do Ministro-Substituto André Luís de Carvalho (grifou-se) :
8. O tratamento diferenciado previsto pelos arts. 44, 47 e 48 da LC n.º 123, de 2006, em prol das ME e das EPP não se aplicaria necessariamente às entidades do Sistema 'S', inobstante a possibilidade de esse tratamento passar a ser inserido nos regulamentos próprios dessas entidades.
9. Desde a prolação da Decisão 907/1997-Plenário, o TCU já entendeu que as entidades do Sistema 'S' não integrariam a administração federal indireta e, como destinatários de recursos públicos, poderiam editar os seus regulamentos próprios, observando, em todo caso, os princípios gerais da administração pública, a exemplo dos princípios da legalidade, da moralidade, da finalidade, da isonomia, da igualdade e da publicidade.
10. Não se mostra adequada, assim, a proposta da unidade técnica no sentido de que as aludidas entidades deveriam necessariamente respeitar os arts. 44, 47 e 48 da LC n.º 123, de 2006, até porque as suas disposições seriam dirigidas 'à administração direta e indireta, autárquica e fundacional, federal, estadual e municipal', não se impondo sobre as entidades do Sistema 'S'.
11. Bem se sabe que, ao estabelecer o prazo limite para as entidades paraestatais adotarem as providências necessárias à adaptação dos respectivos normativos, o art. 77 da LC n.º 123, de 2006, se referia especificamente às questões tributárias e contributivas, em face do 'Regime Especial Unificado de Arrecadação de Tributos e Contribuições devidas pelas Microempresas e Empresas de Pequeno Porte' dentro do 'Simples Nacional', não tendo o Decreto n.º 6.204, de 2007, com a subsequente modificação introduzida pelo Decreto n.º 8.538, de 2015, feito qualquer exigência ou referência em relação às entidades paraestatais, ao regulamentar os arts. 42 a 45 e 47 a 49 (aquisições públicas) da referida LC n.º 123, de 2006.
12. A despeito, no entanto, de isso não ser legalmente imposto ao Sistema 'S', as correspondentes entidades podem passar a prever o subjacente tratamento diferenciado nos seus regulamentos próprios, em homenagem ao princípio da isonomia.
76. Por conseguinte, considerando o teor dos itens 8 a 12 do voto condutor do Acórdão 1784/2018-TCU-Plenário, associado ao fato - assinalado pela CGU - de que o Regulamento de Licitações e Contratos do Sesi não contém previsão de tratamento diferenciado para microempresas e empresas de pequeno porte, depreende-se que não restou caracterizada a impropriedade apontada no item 2.3.1.4 do Relatório da CGU.
77. Constatação 5: Aporte de recursos pelo Sesi/SP, de forma não paritária, ao Plano de Previdência Complementar (item 3.2.1.1 do Relatório da CGU, peça 5, pp. 28-64) .
78. Conforme anteriormente exposto, depreende-se que, em princípio, a modulação temporal estabelecida no Acórdão 786/2021-TCU-Plenário (tendo em vista a atribuição de efeitos ex nunc ao item 9.1 do acórdão, bem como o teor dos itens 52 e 53 do respectivo voto condutor) inviabiliza a responsabilização dos gestores pelos aportes de recursos efetuados, sem a devida paridade contributiva, anteriormente à prolação desse acórdão.
79. Observa-se ainda que, no julgamento das contas dos responsáveis do Senai/SP do exercício de 2014, por meio do Acórdão 549/2017-TCU-Plenário (processo TC Processo 029.841/2015-1) , a ocorrência relativa ao aporte de recursos pelo Senai/SP, de forma não paritária, ao Plano de Previdência Complementar não foi considerada como eventual motivo que ensejasse irregularidade das contas dos responsáveis, nem foi incluída entre os motivos ensejadores do julgamento pela regularidade com ressalva das contas do Sr. Walter Vicioni Gonçalves, Diretor Regional do Senai/SP.
80. Por conseguinte, ante a similaridade entre as ocorrências relativas ao aporte de recursos, de forma não paritária, aos Planos de Previdência Complementar Indusprev Senai-SP e Indusprev Sesi-SP, constatadas, respectivamente, no processo TC Processo 029.841/2015-1 e no presente processo de prestação de contas do Sesi/SP relativo ao exercício de 2014, cabe adotar, neste processo, enquadramento semelhante ao adotado no Acórdão 549/2017-TCU-Plenário quanto à constatação em tela.
CONCLUSÃO
81. Considerando a análise realizada na seção 'i' do Exame Técnico, sugere-se o encaminhamento do presente processo ao Gabinete do Relator para que, caso entenda pertinente, determine o levantamento do sobrestamento destes autos, a fim de que sejam julgadas as contas do Sesi/SP relativas ao exercício de 2014 (itens 21 a 30 desta instrução) .
82. Considerando que as impropriedades constatadas no presente processo de prestação de contas do Sesi/SP relativo ao exercício de 2014 são, em grande medida, semelhantes às constatadas no processo de prestação de contas do Senai/SP relativo ao exercício de 2014 (TC Processo 029.841/2015-1) , foi adotado, como paradigma para a formulação da proposta de encaminhamento da presente instrução complementar, o teor do Acórdão 549/2017-TCU-Plenário, por meio do qual foi julgado o processo TC Processo 029.841/2015-1.
83. Considerando a análise realizada na seção 'iii' do Exame Técnico, propõe-se julgar regulares com ressalva as contas dos Srs. Paulo Antonio Skaf e Benjamin Steinbruch (que exerceram o cargo de Diretor Regional do Sesi/SP durante parte do exercício de 2014) , e dos Srs. Walter Vicioni Gonçalves e Débora Cypriano Botelho (que exerceram o cargo de Superintendente do Sesi/SP durante parte do exercício de 2014) , dando-lhes quitação, nos termos dos artigos 16, inciso II, e 18 da Lei 8.443/1992, c/c o artigo 208 do Regimento Interno do TCU, em face das impropriedades/faltas verificadas em suas gestões (itens 54, 62 e 68 desta instrução) .
84. Cabe registrar que os fatores motivadores das ressalvas dos responsáveis consistiram em: ausência, em processos de dispensa de licitação, da documentação relativa à comprovação da regularidade fiscal das empresas contratadas e à designação formal de fiscal dos contratos decorrentes; ausência, nos editais de licitação, de exigência de declaração, por parte das empresas licitantes, de não utilização de trabalho irregular de menores; ausência de justificativa ratificada pela autoridade competente, inclusive quanto ao preço obtido, em processos licitatórios na modalidade convite em que houve apenas uma proposta de empresa interessada. As referidas motivações estão expressas em matriz específica que compõe o Apêndice ao final desta instrução, conforme orientação contida no § 5º do art. 8º da Resolução - TCU 234/2010, alterada pela Resolução - TCU 244/2010.
85. Considerando que o Sr. João Guilherme Sabino Ometto exerceu o cargo de Diretor Regional do Sesi/SP apenas por exíguo período (peça 2, p. 1) , deixou de ser incluído entre os responsáveis relacionados no item 83.
86. Por fim, considerando a análise realizada na instrução à peça 14, propõe-se julgar regulares as contas dos demais integrantes do rol de responsáveis (peça 2) , dando-lhes quitação plena, nos termos dos artigos 16, inciso I, e 17 da Lei 8.443/1992, c/c o artigo 207 do Regimento Interno do TCU.
PROPOSTA DE ENCAMINHAMENTO
87. Diante do exposto, submetem-se os autos à consideração superior, propondo:
a)  encaminhar o presente processo ao Gabinete do Relator para que, caso entenda pertinente, determine o levantamento do sobrestamento destes autos, a fim de que sejam julgadas as contas do Sesi/SP relativas ao exercício de 2014;
b)  se for autorizado o levantamento do sobrestamento, que sejam encaminhados os autos ao Ministério Público junto ao TCU para emissão de parecer sobre a proposta de mérito destas contas, em vista do disposto no art. 81, inciso II, da Lei 8.443/1992;
c)  com fundamento nos arts. 1º, inciso I, 16, inciso II, 18 e 23, inciso II, da Lei 8.443/1992, c/c os arts. 1º, inciso I, 208 e 214, inciso II, do Regimento Interno, que sejam julgadas regulares com ressalva - em face das falhas adiante apontadas - as contas dos Srs. Paulo Antonio Skaf (CPF XXX.083.628-XX) , Benjamin Steinbruch (CPF XXX.266.778-XX) , Walter Vicioni Gonçalves (CPF XXX.118.388-XX) e Débora Cypriano Botelho (CPF XXX.172.978-XX) , dando-lhes quitação: 
1)  ausência, em processos de dispensa de licitação, da documentação relativa à comprovação da regularidade fiscal das empresas contratadas e à designação formal de fiscal dos contratos decorrentes (itens 39 a 54) ;
2)  ausência, nos editais de licitação, de exigência de declaração, por parte das empresas licitantes, de não utilização de trabalho irregular de menores (itens 55 a 62) ;
3)  ausência de justificativa ratificada pela autoridade competente, inclusive quanto ao preço obtido, em processos licitatórios na modalidade convite em que houve apenas uma proposta de empresa interessada (itens 63 a 68) ;
d)  com fundamento nos arts. 1º, inciso I, 16, inciso I, 17 e 23, inciso I, da Lei 8.443/1992 c/c os arts. 1º, inciso I, 207 e 214, inciso I, do Regimento Interno, que sejam julgadas regulares as contas dos Srs. João Guilherme Sabino Ometto (CPF XXX.686.588-XX) , Elias Miguel Haddad (CPF XXX.189.788-XX) , Fernando Greiber (CPF XXX.484.948-XX) , Luis Eulalio de Bueno Vidigal Filho (CPF XXX.269.168-XX) , Vandermir Francesconi Júnior (CPF XXX.396.548-XX) , Nelson Abbud João (CPF XXX.594.958-XX) , Nelson Antunes (CPF XXX.828.888-XX) , Nilton Torres de Bastos (CPF XXX.183.768-XX) , Sylvio Alves de Barros Filho (CPF XXX.794.698-XX) , Massimo Andrea Giavina Bianchi (CPF XXX.323.868-XX) , Nelson Luis de Carvalho Freire (CPF XXX.568.298-XX) , Luiz Antônio de Medeiros Neto (CPF XXX.411.168-XX) , Atílio Machado Peppe (CPF XXX.489.258-XX) , Sérgio Tiezzi Júnior (CPF XXX.283.918-XX) , Jorge Damíão de Almeida (CPF XXX.144.878-XX) , Emílio Alves Ferreira Júnior (CPF XXX.771.008-XX) , José Felício Castellano (CPF XXX.010.688-XX) , Agostinho Sebastião Spinola (CPF XXX.401.028-XX) , José Roberto de Melo (CPF XXX.229.568-XX) , Carlos Eduardo Cabanas (CPF XXX.270.128-XX) , Boaventura Inglesi Neto (CPF XXX.771.078-XX) , Fenando César Soprani (CPF XXX.495.938-XX) , Erulos Ferrari Filho (CPF XXX.690.058-XX) , Fernando Antonio Carvalho de Souza (CPF XXX.248.737-XX) , Alexandre Ribeiro Meyer Pflug (CPF XXX.406.078-XX) , Jayme Borges Gamboa Filho (CPF XXX.385.308-XX) e Carlos Alberto da Silva Cucio (CPF XXX.565.828-XX) , dando-lhes quitação plena;
e)  dar ciência do acórdão que vier a ser proferido, assim como do relatório e do voto que o fundamentarem, ao Departamento Regional do Sesi no Estado de São Paulo (Sesi/SP) ".
2.	Considerando as proposições no sentido do levantamento do sobrestamento do feito, com o julgamento pela regularidade e regularidade com ressalvas, dando-se quitação e quitação plena aos responsáveis, e considerando que a questão principal motivadora do sobrestamento do processo foi objeto de arguição inicial do Ministério Público/TCU, bem assim, considerando a necessária oitiva do Parquet especializado para o julgamento das contas, determinei, com fulcro nos arts. 157 e 62 do Regimento Interno/TCU, o envio dos autos à Procuradoria para manifestação.
3.	Assim foi proferido o pronunciamento de peça 28, lavrado pelo Subprocurador-Geral Lucas Rocha Furtado, vazado nos seguintes termos:
"Manifesto-me de acordo com a essência do encaminhamento alvitrado na instrução à peça 25.
Embora o TC Processo 017.338/2017-4 ainda se encontre pendente de julgamento, entendo, à semelhança da unidade instrutora, que esse fato não deva obstar o levantamento do sobrestamento destes autos, considerando que a matéria objeto de questionamento no meu parecer de peça 18 já foi apreciada pelo Tribunal por meio do Acórdão 786/2021-TCU-Plenário:
9.1. firmar o entendimento, com efeitos ex nunc, de que as entidades do Sistema 'S' devem obedecer ao disposto no § 3º do art. 202 da Constituição Federal, sendo a elas vedado o aporte de recursos a entidade de previdência privada, salvo na qualidade de patrocinadoras, situação na qual sua contribuição normal não poderá exceder, em hipótese alguma, a do segurado; (...) (grifei) .
Tendo em vista que o entendimento firmado naquela assentada teve efeitos ex nunc, o que inviabiliza a responsabilização dos gestores pelos aportes de recursos efetuados, sem a devida paridade contributiva, anteriormente à prolação daquele decisum, não haveria que se falar em eventual interposição de recursos de revisão em relação às contas de 2004, 2005, 2006, 2007, 2009, 2010 e 2012.
Divirjo da unidade instrutora apenas no tocante ao entendimento de que a ocorrência relativa ao aporte de recursos pelo Sesi/SP, de forma não paritária, ao Plano de Previdência Complementar não deva ser incluída entre os motivos ensejadores do julgamento pela regularidade com ressalva das contas dos responsáveis. 
Em minha opinião, dada a gravidade da ocorrência e tendo em vista o entendimento firmado no item 9.1 do Acórdão 786/2021-TCU-Plenário, a irregularidade deve figurar entre as ressalvas do julgamento das contas dos Srs. Paulo Antônio Skaf (CPF XXX.083.628-XX) , Benjamin Steinbruch (CPF XXX.266.778-XX) , Walter Vicioni Gonçalves (CPF XXX.118.388-XX) e Débora Cypriano Botelho (CPF XXX.172.978-XX) , juntamente com as demais elencadas no item 87, alínea "c" da instrução à peça 25".
	É o Relatório.

não há.

Subprocurador-Geral Lucas Rocha Furtado.

PRESTAÇÃO DE CONTAS. APORTES NÃO PARITÁRIOS AO SISTEMA DE PREVIDENCIA PRIVADA COMPLEMENTAR. ENTENDIMENTO FIRMADO PELA IMPOSSIBILIDADE EM DECISÃO DO TCU COM EFEITOS EX-TUNC, PROFERIDA MEDIANTE O ACÓRDÃO 786/2021-TCU-PLENÁRIO. OUTRAS IMPROPRIEDADES. CONTAS REGULARES E REGULARES COM RESSALVA. QUITAÇÃO.

PRESTAÇÃO DE CONTAS (PC)

Secretaria de Controle Externo do Desenvolvimento Econômico (SecexDesenvolvimento).

Trago a exame deste Colegiado a Prestação de Contas do Departamento Regional do Sesi no Estado de São Paulo (Sesi/SP) , relativa ao exercício de 2014.
2.	Em etapa processual pretérita, a então Secex-SP emitiu pronunciamento no sentido do julgamento pela regularidade das contas dos responsáveis aqui arrolados (peças 14 a 16) .
3.	Todavia, submetido o processo ao Ministério Público/TCU, lá foi anexado o parecer de peça 18, no qual o Subprocurador-Geral Lucas Rocha Furtado, discordando das conclusões de que as contas já se encontrariam prontas para exame de mérito - em especial diante das notícias, constantes do Relatório da CGU, de aportes unilaterais de recursos, pelo Sesi/SP, aos Planos de Previdência Complementar de seus funcionários (tanto o de Benefício Definido quanto o de Contribuição Definida) , contrariando o disposto nos arts. 202, § 3º, da Constituição Federal, 6º da LC 108/2001, e 21 da LC 109/2001 - alvitrou a necessidade do exame sobre a matéria.
4.	Ao ter presente o processo em meu Gabinete, entendi que o assunto deveria ser objeto de análise e aprofundamento, de maneira que determinei (peça 18) :
"a) a constituição, a partir de cópias dos elementos considerados necessários destes autos, aí incluído este Despacho, de Representação com vistas ao exame dos questionamentos ora levantados ou de outros que se mostrem pertinentes a respeito dos aportes unilaterais e sem paridade efetuados pelo Sesi/SP, no período de 2004 a 2014, em favor dos Planos de Previdência 'Indusprev I' e 'Indusprev II', feito que deverá ser encaminhado à SecexPrevidência, para instrução, em especial tendo em vista os trabalhos que já vêm sendo desenvolvidos por aquela unidade no âmbito do TC-Processo 016.607/2015-5;
b) o sobrestamento do exame de mérito destas contas, até que o Tribunal se manifeste conclusivamente acerca da Representação referida no item precedente;
c) a verificação, nos autos das contas do Sesi/SP atinentes aos exercícios de 2004 (TC-Processo 009.461/2005-0) , 2005 (TC-Processo 019.120/2006-2) , 2006 (TC-Processo 015.618/2007-1) , 2007 (TC-Processo 016.989/2008-2) , 2009 (Processo 025.581/2010-1) , 2010 (TC-Processo 032.861/2011-7) e 2012 (TC-Processo 031.415/2013-0) quanto a se a questão dos aportes unilaterais e sem paridade em favor dos Planos de Previdência 'Indusprev I' e 'Indusprev II' ali foi examinada de forma expressa e conclusiva, informando, acerca dos resultados de tal medida, tanto a SecexPrevidência quanto o Ministério Público junto a esta Casa, este último com vistas a que examine a conveniência ou necessidade de interposição de recursos de revisão".
5.	Em decorrência do disposto na alínea "a" do Despacho que proferi, a secretaria adotou providências no sentido de: (a) autuar o TC Processo 017.338/2017-4 (distribuído ao Ministro-Substituto André Luís de Carvalho) ; (b) manter sobrestado os presentes autos; bem assim, (c) adotar medidas preliminares relativas à alínea "c" retro.
6.	Sucede que, em 7/4/2021, este Tribunal apreciou matéria semelhante à destes autos, e, por meio do Acórdão 786/2021-TCU-Plenário (Relator Ministro Bruno Dantas) , decidiu:
"9.1. firmar o entendimento, com efeitos ex nunc, de que as entidades do Sistema 'S' devem obedecer ao disposto no § 3º do art. 202 da Constituição Federal, sendo a elas vedado o aporte de recursos a entidade de previdência privada, salvo na qualidade de patrocinadoras, situação na qual sua contribuição normal não poderá exceder, em hipótese alguma, a do segurado. (...) " (grifei) .
7.	Mais adiante, em sessão realizada em 20/10/2021, este Tribunal apreciou o TC Processo 008.101/2017-5, representação apartada do processo de prestação de contas do Senai/SP, relativo ao exercício de 2014 (TC Processo 029.841/2015-1) , que trata de aporte de recursos de forma não paritária ao Plano de Previdência Complementar pelo Senai/SP, de ocorrência semelhante às analisadas no processo TC Processo 017.338/2017-4,  e, diante do entendimento firmado no item 9.1 do Acórdão 786/2021-TCU-Plenário (Relator Ministro Bruno Dantas) , com atribuição de efeitos ex nunc ao referido item 9.1, deliberou, por meio do Acórdão 2484/2021-TCU-Plenário (Relator Ministro Benjamin Zymler) , no sentido de conhecer daquela representação (TC Processo 008.101/2017-5) , considerá-la procedente, e fazer determinação ao Senai/SP para que, no prazo de 30 (trinta) dias, comprove a adoção das medidas necessárias ao exato cumprimento do disposto no art. 202, § 3º, da Constituição Federal, abstendo-se de realizar qualquer aporte - inclusive extraordinário - de forma não paritária ao Plano Indusprev Senai-SP.
8.	A SecexDesenvolvimento informa, a propósito, que por tratar de ocorrências semelhantes às analisadas no TC Processo 008.101/2017-5, o processo TC Processo 017.338/2017-4 foi instruído (peças 62 e 63) com proposta de encaminhamento idêntica ao teor do Acórdão 2484/2021-TCU-Plenário.
9.	Diante dessas circunstâncias, esvaziaram-se quaisquer possíveis iniciativas no sentido de eventual sancionamento dos gestores em razão desses aportes havidos em épocas pretéritas ao entendimento firmado naquele Acórdão, de maneira que a aludida unidade instrutiva, após indicar haver a existência de impropriedades passíveis de ressalvas nas contas de alguns dos gestores arrolados, alvitra o levantamento do sobrestamento, com o julgamento pela  regularidade com ressalva das contas dos Srs. Paulo Antônio Skaf, Benjamin Steinbruch, Walter Vicioni Gonçalves e Débora Cypriano Botelho, dando-lhes quitação.
10. 	Quanto aos demais responsáveis arrolados, a proposta da secretaria é no sentido do julgamento pela regularidade das contas, com quitação plena.
11.	Ouvido o Ministério Público/TCU, este se manifestou em linha com a essência das proposições da secretaria, em parecer da lavra do Subprocurador-Geral Lucas Rocha Furtado, ressalvando apenas divergência quanto à proposta  da unidade instrutiva de não se incluir, dentre as ressalvas objeto de julgamento das contas, a constatação evidenciada pela CGU sobre os aportes não paritários realizados no exercício.
12.	À vista da análise empreendida na instrução da SecexDesenvolvimento, consigno, no entanto, que acolho na íntegra os encaminhamentos ali alvitrados.
13.	Compreendo que a proposta da unidade instrutiva buscou dar tratamento isonômico às contas dos responsáveis em relação ao decidido em outro julgado, o Acórdão 549/2017-TCU-Plenário, de minha relatoria, no qual figurou como responsável o Sr. Walter Vicioni Gonçalves, igualmente arrolado nestas contas. Reproduzo, a propósito, o seguinte trecho da instrução transcrita no relatório precedente que evidencia tal intento:
"77. Constatação 5: Aporte de recursos pelo Sesi/SP, de forma não paritária, ao Plano de Previdência Complementar (item 3.2.1.1 do Relatório da CGU, peça 5, pp. 28-64) .
78. Conforme anteriormente exposto, depreende-se que, em princípio, a modulação temporal estabelecida no Acórdão 786/2021-TCU-Plenário (tendo em vista a atribuição de efeitos ex nunc ao item 9.1 do acórdão, bem como o teor dos itens 52 e 53 do respectivo voto condutor) inviabiliza a responsabilização dos gestores pelos aportes de recursos efetuados, sem a devida paridade contributiva, anteriormente à prolação desse acórdão.
79. Observa-se ainda que, no julgamento das contas dos responsáveis do Senai/SP do exercício de 2014, por meio do Acórdão 549/2017-TCU-Plenário (processo TC Processo 029.841/2015-1) , a ocorrência relativa ao aporte de recursos pelo Senai/SP, de forma não paritária, ao Plano de Previdência Complementar não foi considerada como eventual motivo que ensejasse irregularidade das contas dos responsáveis, nem foi incluída entre os motivos ensejadores do julgamento pela regularidade com ressalva das contas do Sr. Walter Vicioni Gonçalves, Diretor Regional do Senai/SP.
80. Por conseguinte, ante a similaridade entre as ocorrências relativas ao aporte de recursos, de forma não paritária, aos Planos de Previdência Complementar Indusprev Senai-SP e Indusprev Sesi-SP, constatadas, respectivamente, no processo TC Processo 029.841/2015-1 e no presente processo de prestação de contas do Sesi/SP relativo ao exercício de 2014, cabe adotar, neste processo, enquadramento semelhante ao adotado no Acórdão 549/2017-TCU-Plenário quanto à constatação em tela".
14.	Em razão do exposto, compreendo suficiente o encaminhamento alvitrado pela referida unidade instrutiva. De fato, restou claro daquela decisão que o apontamento não deveria constituir ressalva às contas. Ademais, o encaminhamento alvitrado pela SecexDesenvolvimento evidencia coerência com o precedente mencionado, com o entendimento firmado no item 9.1 do Acórdão 786/2021-TCU-Plenário (com atribuição de efeitos ex nunc) , bem assim, com o disposto no art. 23 da LINDB, incluído pela Lei 13.655/2018.
	Ante o exposto, acolho o pronunciamento da SecexDesenvolvimento, cuja essência foi incorporada pelo Ministério Público/TCU, apesar da sutil divergência entre as ressalvas, e manifesto-me por que o Tribunal aprove o Acórdão que ora submeto à deliberação deste Colegiado.
TCU, Sala das Sessões, em 5 de julho de 2022.
AUGUSTO SHERMAN CAVALCANTI 
Relator